臺灣高等法院民事判決
108年度上字第1183號
上  訴  人  周家俊(高杏瑛之承受訴訟人)




            周海雯(高杏瑛之承受訴訟人)



            周家祥(高杏瑛之承受訴訟人)

            周士傑(高杏瑛之承受訴訟人)

            周銘澤(高杏瑛之承受訴訟人)


            周倚帆(高杏瑛之承受訴訟人)

            周倚安(高杏瑛之承受訴訟人)


            周韋秀(高杏瑛之承受訴訟人)

兼 上六 人
訴訟代理人  周燕雲(高杏瑛之承受訴訟人)


被 上訴 人  王漢州  
訴訟代理人  廖駿豪律師
上列當事人間請求拆屋還地等事件，上訴人對於中華民國108年3
月13日臺灣基隆地方法院107年度重訴字第45號第一審判決提起
上訴，本院於110年3月23日言詞辯論終結，判決如下：
    主      文
原判決主文第二項關於命上訴人自民國一百零七年七月二十六
  日起至返還土地之日止按月給付逾新臺幣壹仟捌佰壹拾元部分
  ，及該部分假執行之宣告均廢棄。
上開廢棄部分，被上訴人在第一審之訴及假執行之聲請均駁回
  。
其餘上訴駁回。
第二審訴訟費用由上訴人負擔。
原判決主文第一項應更正為：上訴人應將坐落新北市萬里區中
  萬里加投段龜吼小段第137-1、138-2、138-23、138-28地號土
  地上如附圖圖示（A）、（B）、（C）、（D）、（E）、（F）
  面積合計一九三點九一平方公尺之門牌號碼為新北市○○區○○○
  道0號建物拆除，並將上開占有土地騰空返還被上訴人。
    事實及理由
壹、程序方面
原審被告高杏瑛於民國108年1月6日死亡，周家俊、周海雯、周
  家祥、周士傑、周銘澤、周倚帆、周倚安、周韋秀、周燕雲（
  以下合稱為上訴人）為其第一順位繼承人，有繼承系統表、除
  戶謄本及戶籍謄本附卷足憑（見本院限閱卷第13頁、19至27頁
  ），經本院於同年11月14日裁定上訴人為高杏瑛之承受訴訟人
  ，續行訴訟（見本院卷1第17頁），先予敘明。
被上訴人於原審起訴請求高杏瑛將新北市○○區○○里○○段○○○段00
  000○00000○000000○000000地號土地（以下合稱系爭土地）上
  如原判決附件複丈成果圖圖示（A）、（B）、（C）、（D）面
  積共194平方公尺之建物拆除並返還土地，嗣本院審理中，新
  北市汐止地政事務所（下稱汐止地政）函送本院109年8月25日
  土地複丈成果圖（見本院卷2第351頁，下稱附圖）面積有變動
  ，被上訴人因而更正起訴聲明為上訴人應將系爭土地上如附圖
  圖示（A）、（B）、（C）、（D）、（E）、（F）面積共193.
  91平方公尺之建物拆除並返還土地（筆錄見本院卷2第447頁）
  。核此屬不變更訴訟標的而更正事實上之陳述，揆諸民事訴訟
  法第256條規定，非為訴之變更或追加。  
上訴人均經合法通知未於言詞辯論期日到場，核無民事訴訟法
  第386條所列各款情形，爰依被上訴人之聲請，由其一造辯論
  而為判決。
貳、實體方面
被上訴人主張：上訴人所有新北市○○區○○○道0號建物（下稱系
  爭建物），占用伊所有系爭土地上如附圖圖示（A）、（B）、
  （C）、（D）、（E）、（F）面積共193.91平方公尺，應予以
  拆除並返還土地。又上訴人無權占有土地，獲得相當於租金之
  利益，致伊受有無法使用收益之損害，應返還伊起訴狀繕本送
  達日前5年之不當得利10萬8,640元，及自起訴狀繕本送達之翌
  日起至清償日止，按年息5%計算之遲延利息，並自起訴狀繕本
  送達之翌日起至返還上開土地之日止，按月給付不當得利1,81
  1元。爰依民法第767條第1項前段、第184條第1項前段、第179
  條之規定，求為命㈠上訴人應將系爭土地上如附圖圖示（A）、
  （B）、（C）、（D）、（E）、（F）面積共193.91平方公尺
  之系爭建物拆除，並將該部分土地騰空返還被上訴人。㈡上訴
  人應給付被上訴人10萬8,640元，及自107年7月26日起至清償
  日止，按年息5%計算之利息，並自107年7月26日起至返還上開
  土地之日止，按月給付被上訴人1,811元。㈢願供擔保請准宣告
  假執行（原審就上開部分為上訴人敗訴之敗決，上訴人提起上
  訴。其餘未繫屬本院部分，不予贅述）。
上訴人周家祥以次七人（下稱周家祥七人）則以：被上訴人宣
  稱以買賣為原因取得系爭土地所有權，惟被上訴人與訴外人林
  志昇簽訂之土地預定買賣契約書（下稱被上訴人與林志昇土地
  買賣契約）係屬偽造，應為無效，且被上訴人尚未繳清欠款，
  因此被上訴人與林志昇土地買賣契約應已解除，被上訴人應將
  系爭土地返還林志昇。系爭建物有於89年1月20日登記地上權
  ，具有坐落於上開土地之合法權源，被上訴人請求拆屋還地實
  無理由等語，資為抗辯。上訴聲明：㈠原判決不利於周家祥等7
  人部分廢棄。㈡前項廢棄部分，被上訴人在第一審之訴及假執
  行之聲請均駁回。上訴人周家俊、周海雯未於期日到場，亦未
  提出書狀作何聲明或陳述。
被上訴人於79年2月19日以買賣原因登記取得系爭土地之所有權
  ，原因發生日期為78年6月30日。系爭建物於81年4月15日建築
  完成，高杏瑛於臺灣士林地方法院87年度執字第2742號執行事
  件拍賣程序中以債權人承受方式取得系爭建物所有權。系爭建
  物占用系爭土地上如附圖圖示（A）、（B）、（C）、（D）、
  （E）、（F）面積共193.91平方公尺之事實，為兩造所不爭執
  （筆錄見本院卷2第40頁），堪信為真實。
被上訴人請求上訴人拆屋還地並給付不當得利，為上訴人以前
  開情詞所否認。經查：
  ㈠系爭建物占用系爭土地並無正當法律權源。
    1.所有人對於無權占有或侵奪其所有物者，得請求返還之，
      民法第767條第1項定有明文。又以無權占有為原因，請求
      返還土地者，占有人對土地所有權存在之事實無爭執，而
      僅以非無權占有為抗辯者，土地所有權人對其土地被無權
      占有之事實無舉證責任，占有人自應就其取得占有係有正
      當權源之事實證明之，如不能證明，則應認土地所有權人
      之請求為有理由。
    2.不動產物權經登記者，推定登記權利人適法有此權利，民
      法第759條之1第1項定有明文。此項登記之推定力，觀其
      立法意旨，乃為登記名義人除不得援以對抗其直接前手之
      真正權利人外，得對其他任何人主張之。該直接前手之真
      正權利人以外之人，須依法定程序塗銷登記名義人之登記
      ，始得推翻其登記之推定力。被上訴人為系爭土地登記之
      所有權人，為兩造所不爭執，業如前所述，依上開規定
      ，推定適法有此權利。周家祥七人抗辯：被上訴人與林志
      昇土地買賣契約是偽造的，應為無效，且被上訴人未繳清
      欠款，契約應已解除，應將系爭土地返還林志昇云云，惟
      高杏瑛或及其繼承人即上訴人，均非被上訴人直接前手之
      真正權利人，依上開說明，須依法定程序塗銷登記名義人
      之登記，始得推翻其登記之推定力。高杏瑛曾主張被上訴
      人取得系爭土地之契約有無效、得撤銷等事由存在，被上
      訴人應將系爭土地返還原所有權人林志昇，所提起之民事
      訴訟，經臺灣士林地方法院104年重訴字第107號、臺灣高
      等法院106年度重上字第159號、最高法院106年度台上字
      第2900號判決敗訴確定之事實，有上開判決在卷可稽（見
      原審卷第149至175頁），並為兩造所不爭執（見本院卷2
      第40頁），此外，上訴人未再舉證證明有依法定程序塗銷
      登記名義人之登記，故無從推翻系爭土地為被上訴人所有
      之登記推定力。
    3.另周家祥七人抗辯系爭建物有於89年1月20日登記地上權
      ，具有坐落於上開土地之合法權源云云，惟系爭土地並無
      地上權之登記，有土地登記謄本在卷可稽（見士林地院卷
      第21至27頁，本院卷2第489至492頁），上訴人此部分所
      辯，並不足採。
    4.系爭建物登記之所有權人為高杏瑛，惟高杏瑛已於108年1
      月6日死亡，上訴人為高杏瑛之繼承人，依民法第1148條
      第1項規定，自繼承開始時承受高杏瑛財產上之一切權利
      義務，故上訴人為系爭建物之所有權人。系爭建物占用系
      爭土地上如附圖圖示（A）、（B）、（C）、（D）、（E
      ）、（F）面積共193.91平方公尺之事實，為上訴人所不
      爭執，上訴人未舉證證明以系爭建物占有系爭土地之正當
      權源，則被上訴人依民法第767條第1項規定，請求上訴人
      將系爭土地上如附圖圖示（A）、（B）、（C）、（D）、
      （E）、（F）面積共193.91平方公尺之系爭建物拆除並返
      還該土地，即屬有據。
 ㈡上訴人於拆屋還地前應給付相當於租金之不當得利。
 　1.無法律上之原因而受利益，致他人受損害者，應返還其利
     益；不當得利之受領人，如其所受利益依其性質或其他情
     形不能返還者，應償還其價額，民法第179條及第181條但
     書分別定有明文。又無權占有他人土地，可能獲得相當於
     租金之利益，為社會通常之觀念；其依不當得利之法則請
     求返還不當得利，以無法律上之原因而受利益，致他人受
     有損害為其要件，故得請求返還之範圍，應以對方所受之
     利益為度。再者，城市地方房屋之租金，以不超過土地及
     其建築物申報總價額年息10%為限，土地法第97條第1項定
     有明文。所謂土地價額，依土地法施行法第25條規定，依
     法定地價計算。所謂法定地價，依土地法第148條規定，係
     土地所有權人依該法規定所申報之地價。而依平均地權條
     例第16條規定，土地所有權人未於公告期間申報地價者，
     以公告地價80%為其申報地價。又基地租金之數額，除以基
     地申報地價為基礎外，尚須斟酌基地之位置，工商業繁榮
     之程度，占有人利用基地之經濟價值及所受利益等項，以
     為決定。
 　2.上訴人無權占有系爭土地，屬無法律上原因獲取使用土地
     之利益，致被上訴人未能利用該部分土地而受有損害，被
     上訴人自得依不當得利之法律關係，請求上訴人返還因無
     權占有系爭土地所受之利益，而該利益性質上難以原狀返
     還，揆諸前揭規定，自應償還其價額。被上訴人就系爭土
     地部分，請求上訴人自起訴狀繕本送達(即107年7月25日，
     見原審卷第35頁）回溯5年即102年7月26日起至107年7月25
     日止之相當於租金之不當得利，及自107年7月26日起至返
     還系爭土地之日止按月給付相當租金之不當得利，自屬可
     採。審酌系爭土地坐落新北市萬里區中萬里加投段，係在
     封閉型社區內，土地僅能作為興建住宅使用，臨近2號省道
     、野柳風景區、萬里海水浴場、萬里漁港，有萬里鄉街道
     圖、勘估標的物位置略圖在卷可稽（見本院卷1第505、507
     頁），衡量該土地鄰近位置生活機能、交通情形、系爭土
     地之經濟價值及上訴人所受利益等一切情狀，認被上訴人
     請求相當於租金之不當得利數額，以按土地申報地價年息5
     %計算為適當。系爭建物占用系爭土地之地號及面積，如附
     表一及附表二所示。系爭土地4筆自102年1月至106年12月
     期間之申報地價均為每平方公尺2,560元，自107年1月起至
     今之申報地價均為每平方公尺2,240元，如附表三所示有土
     地登記謄本在卷可稽（見本院卷2第537至543頁），故按系
     爭建物之占用面積，計算如附表四所示之金額，自102年7
     月26日起至107年7月25日止之不當得利金額雖為12萬2,351
     元（計算式：110,094+12,257=122,351），惟原審判決高
     杏瑛就此應給付10萬8,640元，並駁回被上訴人其餘不當得
     利之請求，被上訴人就遭駁回部分之訴，未表示不服，不
     在本件審理範圍，故上訴人應給付之不當得利金額為10萬8
     ,640元，並自107年7月26日起至清償日止按月給付1,810元
     。
㈢不當得利受領人於受領時，知無法律上之原因或其後知之者，
  應將受領時所得之利益，或知無法律上之原因時所現存之利益
  ，附加利息，一併償還；應付利息之債務，其利率未經約定，
  亦無法律可據者，週年利率為5%，此觀民法第182條第2項、第
  203條規定自明。被上訴人請求上訴人給付自起訴狀繕本送達(
  即107年7月25日，見原審卷第35頁）之翌日起至清償日止計付
  法定遲延利息，即屬有據。
綜上所述，被上訴人依民法第767條第1項、第179條規定，請求上訴人將系爭土地上如附圖圖示（A）、（B）、（C）、（D）、（E）、（F）面積共193.91平方公尺之系爭建物拆除並返還該土地，及給付10萬8,640元並加計自107年7月26日起算法定遲延利息，暨自同日起至返還土地之日止按月給付1,810元，為有理由，應予准許；逾此部分之請求，為無理由，應予駁回。原審判決上訴人應自107年7月26日起至返還土地之日止按月給付1,811元，就不應准許部分（即命上訴人按月給付逾1,810元部分），容有未洽，上訴意旨指摘原判決此部分不當，求予廢棄改判，為有理由，爰由本院廢棄改判如主文第二項所示。至於上開應准許部分，原審為上訴人敗訴之判決，並無不合。上訴人仍執陳詞，指摘原判決此部分不當，求予廢棄改判，為無理由，應駁回其上訴。又原判決關於系爭建物占用系爭土地之面積，因汐止地政更正如附圖所示，被上訴人因此更正事實上之陳述，故將原判決主文第一項拆屋還地之範圍更正如主文第五項所示。
本件事證已臻明確，兩造其餘之攻擊或防禦方法及所用之證據
  ，經本院斟酌後，認為均不足以影響本判決之結果，爰不逐一
  論列，附此敘明。
據上論結，本件上訴為一部有理由，一部無理由，依民事訴訟
  法第450條、第449條第1項、第79條、第85條第1項前段、第46
  3條、第385條第1項前段，判決如主文。
中　　華　　民　　國　　110 　年　　4 　　月　　6 　　日
                  民事第十八庭  
                      審判長法  官  黃明發
                            法  官  林政佑
                            法  官  周美雲

正本係照原本作成。
如不服本判決，應於收受送達後20日內向本院提出上訴書狀，其
未表明上訴理由者，應於提出上訴後20日內向本院補提理由書狀
（均須按他造當事人之人數附繕本）上訴時應提出委任律師或具
有律師資格之人之委任狀；委任有律師資格者，另應附具律師資
格證書及釋明委任人與受任人有民事訴訟法第466 條之1第1項但
書或第2項所定關係之釋明文書影本。如委任律師提起上訴者，
應一併繳納上訴審裁判費。
中　　華　　民　　國　　110 　年　　4 　　月　　7 　　日

　　　　　　　　　　　　　　書記官  呂  筑
附表一  
附圖圖示 (A)  (B)  (C)   (D)   (E)   (F)  使用地號 138-2 138-23 137-1 138-23 137-1 138-2 138-23 137-1 138-2 138-23 137-1 138-2 138-23 138-2 138-28 面積(平方公尺，下以㎡表示) 19.24 1.69 0.03 52.69 5.25 21.02 17.68 22.74 10.65 8.86 2.83 9.06 13.79 6.75 1.63 
 
附表二  
地號 137-1    138-2     138-23     138-28 附圖圖示 (B) (C) (D) (E) (A) (C) (D) (E) (F) (A) (B) (C) (D) (E) (F) 面積(㎡) 0.03 5.25 22.74 2.83 19.24 21.02 10.65 9.06 6.75 1.69 52.69 17.68 8.86 13.79 1.63 小計面積(㎡) 30.85    66.72     94.71     1.63 總計 面積(㎡) 193.91               
 
附表三系爭土地歷年申報地價
 137-1地號 138-2地號 138-23地號 138-28地號 102年1月起至106年12月 2,560元/㎡ 2,560元/㎡ 2,560元/㎡ 2,560元/㎡ 107年1月起至今 2,240元/㎡ 2,240元/㎡ 2,240元/㎡ 2,240元/㎡ 說明： 系爭土地之申報地價，有土地登記謄本在卷可稽(見本院卷2第537至543頁)     

附表四系爭建物占用土地之不當得利計算式(小數點以下4捨5入
）
 Ａ欄 Ｂ欄 Ｃ欄 Ｄ欄 Ｅ欄 Ｆ欄 編號 日期 日數 申報地價 不當得利之計算式 不當得利之金額 上訴人應給付之內容 1 102年7月26日至106年12月31日 1,619日 2,560元/㎡ 2,560元×193.91㎡×5% ÷365 ×1,619日＝110,094元 11萬0,094元 原判決主文第2項判決高杏瑛應給付10萬8,640元，駁回被上訴人其餘不當得利請求，被上訴人就此未表不服，故上訴人應給付之金額為10萬8,640元。 2 107年1月1日至107年7月25日 206日 2,240元/㎡ 2,240元×193.91㎡×5% ÷365 ×206日＝12,257元 1萬2,257元  3 107年7月26日至返還占用土地日止  2,240元/㎡ 2,240元×193.91㎡ ×5% ÷12＝1,810元 按月給付1,810元 自107年7月26日起至返還系爭占用土地日止，按月給付1,810元。